【裁判字號】    97,消債抗,10
【裁判日期】    980117
【裁判案由】    抗告事件
【裁判全文】
臺灣花蓮地方法院民事裁定            97年度消債抗字第10號
抗  告  人  丙○○
                        之3
上列抗告人因消費者債務清理條例事件，抗告人對於中華民國97
年8月22日本院97年度消債更字第62號裁定提起抗告，本院裁定
如下：
    主  文
抗告駁回。
抗告程序費用新台幣壹仟元由抗告人負擔。
    理  由
一、按債務人不能清償債務或有不能清償之虞者，得依本條例所
    定更生或清算程序，清理其債務，消費者債務清理條例（下
    稱消債條例）第3條定有明文。又聲請更生或清算不合程式
    或不備其他要件者，法院應以裁定駁回之，但其情形可以補
    正者，法院應定期間先命補正，復為同條例第8條所明定。
    按債務人對於金融機構因消費借貸、自用住宅借款、信用卡
    或現金卡契約而負債務，在聲請更生或清算前，應提出債權
    人清冊，以書面向最大債權金融機構請求協商債務清償方案
    並表明共同協商之意旨。債務人與金融機構協商成立者，不
    得聲請更生或清算，但因不可歸責於己之事由，致履行顯有
    重大困難者，不在此限；本條例施行前，債務人依金融主管
    機關協調成立之中華民國銀行公會會員辨理消費金融案件無
    擔保債務協商機制與金融機構成立之協商，準用前項之規定
    ，同條例第151條第1、5、6項分別定有明文。
二、抗告意旨略以：
（一）抗告人95年雖有花蓮第一信用合作社（下稱花蓮一信）之
      營利及亞洲多寶生物科技股份有限公司（下稱多寶公司）
      執行等收入共計新台幣（下同）31,325元，而96年度則為
      385 元。惟多寶公司之執行收入係屬抗告人業餘所從事直
      銷行業所得，該收入並非固定，且與大環境之經濟狀況有
      關。再者，抗告人於95年間除本職外尚有31,325元之收入
      ，但平均每月僅有2,610元，若將此金額挪入平常生活以
      增加支出費用，亦有所不可。另抗告人之薪資雖為56,515
      元，但上開薪資尚須扣除保費（軍保）、退撫費、健保等
      費用，剩餘之薪資為52,125元，而薪資中留薪之金額，乃
      為國家為撫卹軍人士兵所提撥於其親人或配偶之存簿內，
      以補充其餘生活支出，非直接匯入薪資存簿戶頭，故抗告
      人實際可支配運用之金額為34,125元。
（二）抗告人所主張之必要支出為10,000元，雖超過花蓮縣市97
      年度每人每月最低生活費用，惟抗告人於95年間已懷孕，
      家庭開支即可預期有增加之趨勢，而今抗告人之子女已滿
      2歲，學齡前孩童花費較為龐大，故較平常家庭之花費高
      ，亦為合理。再者，抗告人為擔任軍職人員，國家為體恤
      其為國犧牲奉獻之精神而對其平常生活必要支出提供優惠
      方案，抗告人提出之單據已是實報實銷，且已以優惠方案
      計算後之金額，抗告人所花費之生活必要支出已達最節省
      之階段。
（三）抗告人所提供之家庭生活雜支開銷等收據，其中雖有部分
      發票名稱為遠東百貨公司，但百貨公司中仍有生鮮超市等
      部門存在，或其他廠商租用攤位，不應藉由發票上名稱記
      載為百貨公司，即認定此為娛樂性消費，且發票內容大多
      為食品，並非奢侈性之服飾、皮件或保養品，若以發票上
      印有百貨字樣而認定此為娛樂性消費，對抗告人而言有失
      公允。
（四）抗告人購買汽車之時點為94年1月，雖該時期已有債務存
      在，但當時債務金額並非龐大，且該車之所有人雖登記為
      抗告人，但實際支付頭期款費用者為抗告人之配偶，而今
      繳交分期付款費用亦為親友借貸，並非抗告人仍有多餘之
      金錢可供支付，因此未將上開車貸之支出記載於聲請狀內
      。況抗告人購買汽車之費用係向車行借貸而來，並非在積
      欠卡債後仍向金融業者申辦信用卡或現金卡等商品而提領
      現金購買，因此抗告人無道德風險存在。
（五）又依民法第1003條之1規定，家庭生活費用，除法律或契
      約另有約定外，由夫妻各依其經濟能力、家事勞動或其他
      情事分擔之。因前項費用所生之債務，由夫妻負連帶責任
      。故抗告人配偶所有坐落花蓮縣之房屋及土地，既由抗告
      人及其配偶所居住，應認為上開不動產之房貸係屬家庭生
      活費用，由抗告人夫妻二人共同分擔，因此抗告人支付房
      貸之費用仍屬合理。
（六）抗告人自88年起，相繼投保安泰人壽重大疾病終身保險及
      終身壽險，投保迄今已逾8年，且上開保險主契約繳費年
      期為20年，從繳保證金迄今已逾繳費年期之半數，若不持
      續繳納，則對之前所繳交之保險費用勢必有所浪費，故仍
      持續繳交。爰提起抗告請求廢棄原裁定等語。
三、經查：（除引用原審裁定所載之理由如附件所示外，另補充
    如下）
（一）本院於評估債務人之清償能力時，應就債務人之所有財產
      列入考量，而原審所評估者係抗告人協商後迄至毀諾前（
      95年10月至96年1月）之財務狀況是否足以履行每月協商
      金額，而抗告人95年間確已領取來自花蓮一信及多寶公司
      等營利及執行收入，此有財政部臺灣省北區國稅局95 年
      度綜合所得稅各類所得清單在卷可憑（見本院卷第9頁）
      ，並無抗告人所稱得否領取之不確定狀態，故原審將前開
      收入列為抗告人95年度之實質所得，並無違誤。
（二）抗告人雖主張其每月薪資56,515元扣除健保、軍保、退撫
      金等費用後，為52,125元，而薪資單中「留薪18,000 元
      」項目係為國家體恤軍人所提撥於其親人或配偶之存簿內
      ，非直接匯入抗告人之薪資帳戶，故抗告人每月實際可支
      配運用之金額為34,125元等語。惟上述留薪之金額僅係未
      直接匯入抗告人之薪資帳戶，但每月均已匯入抗告人所指
      定之親人或配偶之存簿內，仍屬抗告人所得之配之收入，
      自仍應納入其所得內計算其履債能力，是抗告人前開所辯
      ，顯不足採。
（三）又按消債條例之立法目的，係為使不幸陷入經濟困境之人
      得以清理債務、重建生活，並在清理過程中能保有符合人
      性尊嚴之最低基本生活，而非在維持債務人過去慣常之寬
      逸生活，是於評估債務人清償債務之能力時，並非任其主
      張生活費用之數額，否則將造成揮霍無度以致清償債務能
      力降低之人，反而更容易進入更生程序之歧異現象。本件
      抗告人既積欠其自認無力清償之債務，其於日常生活之支
      出，即應較常人為儉樸，而原審裁定用以計算抗告人日常
      生活之標準即行政院主計處公告97年度每月最低生活費用
      標準，係通常之人維持最低人性尊嚴之生活所必須，原審
      裁定依前開標準認定抗告人每月生活必要支出，自符合消
      債條例之立法精神。且所謂因不可歸責於己之事由，致履
      行顯有重大困難之情形，應係指抗告人與最大債權金融機
      構協商成立後，抗告人之經濟狀況、生活等客觀事實有顯
      著變動者而言。查，
   1、抗告人曾於95年3月依金融主管機關協調成立之中華民國
      銀行公會會員辦理消費金融案件無擔保債務協商機制與金
      融機構成立協商，雙方約定抗告人應自95年5月起，分120
      期，利率12.88%，每月償還34,706元，復於95年6月改簽
      協議書，約定為抗告人應自95年6月起，分96期，利率
      6.88%，每月償還31,783元，再於95年10月改簽協議書，
      約定抗告人應自95年10月起，分92期，利率6.88%，每月
      償還33,870元之事實，有協議書三份附卷可稽（見原審卷
      第134、137、139頁），足見抗告人已就其經濟狀況及償
      債能力對其無擔保債務之協商金額、利率及期數與債權銀
      行做充分之協商及調整。至抗告人於聲請狀內提出之必要
      支出及扶養費用（見原審卷第10-11頁），均為抗告人協
      商前可得預見並據以評估可否履行協商條件，縱抗告人之
      女賈子儀係於協商後始出生（95年10月22日生），然抗告
      人於95年10月協商前必已明知懷孕情事，以抗告人之智識
      及社會經驗，亦得預見日後因子女之照顧及教養所需增加
      之家庭開支，並據以評估可否履行協商條件。是抗告人於
      薪資收入及生活必要支出費用無重大變化之情形下，稱收
      入不足清償債務而予任意毀諾，顯與前揭「不可歸責於己
      之事由致履行顯有重大困難」之要件不符。
   2、又於94年1月以抗告人之名義購入之汽車，車價達43萬元
      ，抗告人自94 年3月起每月繳款3,500元至9,415元不等之
      金額，迄至97年8月止每月均按時繳款，且上開金額幾以
      為協商金額的三分之一之事實，有抗告人提出汽車貸款之
      明細表一份在卷足憑（見本院卷第26-30頁），縱如抗告
      人所言該汽車之頭期款係由其配偶支付，分期付款之金額
      係向親友借貸，然汽車並非維持抗告人人保有符合人性尊
      嚴之基本生活所必須，且考量一般未積欠他人債務之鄉間
      家庭或一般收入戶家庭，以機車或大眾運輸工具代步者，
      尚非少數，抗告人於金融機構之無擔保債務已無力清償之
      情況下，未思將其所有之汽車處分變現以清償債務，卻繼
      續向親友借貸擴大債務，並用以支付汽車貸款以圖保留資
      產，原審將上開情事納入抗告人清償債務能力及協商還款
      誠意之審酌，自屬公允適當。
   3、至抗告人主張其每月需與配偶乙○○平均分攤乙○○所有
      坐落於花蓮縣之房屋及土地貸款22,000元，並主張上開房
      貸為家庭生活費用，依民法第1003條之1規定，應由夫妻
      負連帶責任等語。惟考量一般收入戶家庭，無自有房屋而
      需租屋居住者，尚非少數，難認自有房屋係維持抗告人保
      有符合人性尊嚴之基本生活所必須，且相較於22,000元之
      房貸金額，抗告人在花蓮地區實足以承租族供其家庭所需
      且房租較低之房屋居住，況該房地屬於抗告人之配偶乙○
      ○所有，依法乙○○即為房貸費用繳交義務人，抗告人既
      稱因入不敷出而毀諾，卻仍按月為乙○○分擔上開房地每
      月一半之貸款本息即11,000元，日後抗告人之債權人亦無
      法循法定程序將其變價受償，顯有礙於抗告人清償債務及
      其債權人收取債權，自不得列為抗告人每月之必要支出。
   4、再抗告人主張之安泰人壽重大疾病終身保險及終身壽險，
      目的均在於排除投保前即已存在卻隱而未發的疾病風險或
      未來無法預期之意外事故之發生，以降低將來負擔，而屬
      個人分散風險之財務規劃，且應於個人有餘力之情況下，
      始得為之，而非置現存之債務不顧，只求自身未來之保障
      及考量不繼續繳納恐對於以繳之保費利益有折損，是抗告
      人負債而無力清償之情形，上開保險費之支出既非為維持
      抗告人生存之必要費用，自難認係屬抗告人必要之支出。
   5、而衡之抗告人為軍職人員，每月薪資為56,515元，且尚有
      固定之年終獎金及其他未計入之津貼或加給可得支用，於
      扣除上開不應認為係抗告人應負擔之必要費用後，每月償
      還38,822元之協商條件，顯為抗告人能力所得負擔，是抗
      告人主張有因不可歸責於己之事由，致履行顯有重大困難
      之情形而致毀諾等語，顯屬無據，殊不足採。
四、綜上所述，抗告人毀諾之事由並不符「不可歸責於己之事由
    ，致履行顯有重大困難」之要件。從而，抗告人聲請更生與
    前開規定不符，自應予駁回，原審裁定駁回抗告人更生之聲
    請，核無違誤，抗告意旨猶執前詞，指摘原裁定不當，求予
    廢棄另為裁定，為無理由，應予駁回。
五、結論，本件抗告為無理由，依消費者債務清理條例第15 條
    ，民事訴訟法第495條之1第1項、第449條第1項、第95條、
    第78條，裁定如主文。
中    華    民    國    98    年    1    月    17     日
                      臺灣花蓮地方法院民事庭
                          審判長法官  楊碧惠
                          法      官  陳鈺林
                          法      官  陳雅敏
以上正本係照原本作成。
本裁定不得再抗告。
中    華    民    國    98    年    1    月    20     日
                          法院書記官  蕭惟
附件：
臺灣花蓮地方法院民事裁定            97年度消債更字第62號
聲  請  人  丙○○    住花蓮縣吉安鄉○○村○○○街386號
                      身分證統一編號：Ｚ000000000號
                      送達代收人  甲○○
                      住台北市松山區○○○路○段343號4樓
                        之3
上列當事人因消費者債務清理事件聲請更生，本院裁定如下：
    主  文
更生之聲請駁回。
聲請費用由聲請人負擔。
    理  由
一、按「聲請更生或清算不合程式或不備其他要件者，法院應以
    裁定駁回之，但其情形可以補正者，法院應定期間先命補正
    。」消費者債務清理條例第8 條定有明文。又「債務人與金
    融機構協商成立者，不得聲請更生或清算。但因不可歸責於
    己之事由，致履行顯有重大困難者，不在此限。」；另「本
    條例施行前，債務人依金融主管機關協調成立之中華民國銀
    行公會會員辦理消費金融案件無擔保債務協商機制與金融機
    構成立之協商，準用前項之規定。」此亦為同條例第151條
    第5項、第6項所明定。
二、本件聲請意旨略以：聲請人資產總額為新台幣（下同）10萬
    元，債務總額為311萬餘元，其有不能清償債務情事，前已
    提出債權人清冊，以書面向最大債權金融機構匯豐商業銀行
    請求共同協商債務清償方案，協商成立，並約定自民國95年
    10 月10日起每月償還新臺幣33,870元，年利率百分之6.88
    ，共計92期，然因聲請人當時每月薪資僅為56,515元，扣除
    每月必要支出費用38,822元，顯然入不敷出，故無法繼續履
    行原協商條件，顯有不可歸責於己致履行顯有重大困難之情
    事，爰請更生等語。
三、經查：
（一）、聲請人前開與香港上海匯豐商業銀行成立協商，惟清償
        數期後，於96年1月毀諾一事，有匯豐銀行所提出之協
        議書、無擔保還款計畫，及債務人所陳報之匯豐銀行債
        務協商每月攤還表影本一份附卷可憑，堪屬真實。
（二）、聲請人雖陳稱，每月薪資僅有56,515元，然據聲請人所
        提出之95年度綜合所得稅各類所得資料清單中，聲請人
        尚有花蓮第一信用合作社之營利及亞洲多寶生物科技股
        份有限公司執行等之收入共計31,325元，而96年度雖只
        有385元，惟聲請人之職業為空軍第三後勤指揮部士官
        長，則聲請人除本薪外亦有職務加給及其他補貼，是以
        ，聲請人有無據實說明其收入狀況，已屬可疑。另聲請
        人就其必要費用之部分，主張個人支出（包含餐費、交
        通費）之部分為每月6,000元，家庭雜支之部分（包含
        每月生活必需品、伙食費、水電費、瓦斯費等），此部
        份與配偶乙○○平均負擔後為每月4,000元，此二者合
        計已高達10,000元，縱以97年度每人每月最低生活費9,
        829元計，亦已超過，況聲請人任職於軍中，收入固定
        ，較之一般社會大眾，已是屬中高收入階級，復加其餐
        費及水電費皆有加給及優惠減半，是聲請人是否須主張
        此部份之數額，已有可疑。再者，經本院審酌聲請人所
        提出之家庭生活雜支開銷等單據，其消費內容多為娛樂
        性等非必要性之消費，且據聲請人所提出之財產歸屬資
        料清單所示，聲請人曾購進2005年份之裕隆汽車一輛，
        而聲請人自95年3月起即與銀行多次協商，足見聲請人
        當時財務已有困難，卻仍購進價值數十萬元之汽車，且
        於聲請狀中未見「車貸」項目的支出，是聲請人有能力
        一次負擔車款，卻不思清償債務，顯見聲請人無協商還
        款之誠意，是聲請人此部份之主張並不可採。
（三）、聲請人陳報每月須與配偶乙○○平均分擔支出聲請人之
        夫乙○○所有坐落花蓮縣之房屋及土地貸款各22,000元
        ，惟既該房屋屬於聲請人之夫所有，依法丈夫即為房貸
        費用繳交義務人，故聲請人所支出之房貸費用非屬必要
        費用，應不在於因必要費用之支出而致履行顯有重大困
        難之情事認定之列。又聲請人所主張之保險費支出，依
        其所提出之美商美國安泰人壽保險單，係屬醫療險及終
        身壽險，此均係全民健康保險以外之保險契約，於聲請
        人負債而無法清償之情形，此保險費之支出既非為維持
        債務人生存之必要費用，難認係屬聲請人必要之支出，
        衡情債務人亦應終止此非必要之保險契約，減少支出以
        利債務人清償，故此部份保險費之支出，亦非可採。
四、綜上所述，本件並無不可歸責於聲請人致履行顯上開協議內
    容顯有重大困難之事由，且上述債務清償方案既經當事人選
    擇並採為清償之方式，聲請人即應受該協議之拘束，如有無
    法履行或履行不便之情事，當再循協商機制謀求解決，在無
    任何情事變更的情況之下，聲請人單方面決定拒不履行協商
    條件，顯無理由，是本件債務人聲請更生，顯然違背消費者
    債務清理條例第151條第6項之規定，依上說明，自應駁回其
    更生之聲請。
五、據上論結，本件聲請人聲請更生應屬要件不備，依消費者債
    務清理條例第8條、第15條，民事訴訟法第95條、第78條，
    裁定如主文。
中    華    民    國    97    年    8    月    22    日
                    臺灣花蓮地方法院民事庭
                        法      官  湯文章
以上正本係照原本作成。
本裁定已於97年8月26日公告，如不服本裁定，應於裁定送達後
10 日內，以書狀向本院提出抗告，並繳納抗告費一千元。
中    華    民    國    97    年    8    月    22    日
                        法院書記官  黃倪濱


司法院資訊處製作；財團法人民間司法改革基金會備份。
